---
title: "Cena pohonných hmot a nově registrovaná auta podle typu paliva"
author: "petr.koci@samizdat.cz"
date: "5. února 2015"
output:
  html_document:
    toc: yes
---

## Jak se vyvíjela cena benzinu a nafty
Český statistický úřad má ceny paliv k dispozici [až roku 2009](http://www.czso.cz/csu/csu.nsf/kalendar/aktual-tdb). Dostatečně dlouhou časovou řadu jsme [našli u CCS](http://www.ccs.cz/pages/phm2.php), která ovšem nesleduje ceny LPG ani dalších alternativních paliv. Pokud byste věděli o zdroji takových dat, můžeme je doplnit.

```{r fig.width = 10, fig.height = 4, echo = F, message = F, warning= F}
library("ggplot2")
library("dplyr")
library("XML")
library("tidyr")

ccs <- readHTMLTable("../data/ccs.html")[[1]]
ccs <- ccs[ , c(1, 2, 4)]
ccs$Datum <- as.Date(as.character(ccs$Datum), format="%d.%m.%Y")
names(ccs) <- c("datum", "benzin", "diesel")
ccs$benzin <- as.numeric(as.character(ccs$benzin))
ccs$diesel <- as.numeric(as.character(ccs$diesel))


ccs <- ccs %>%
        gather(palivo, cena, benzin:diesel)

ggplot(ccs, aes(x=datum, y=cena)) + geom_line(aes(colour=palivo)) + xlab(label = "") + ylab(label = "cena v korunách za litr") + ggtitle("Průměrná cena pohonných hmot (zdroj: CCS)") + scale_colour_brewer(type="qual", palette = 6)
```

## Nově registrovaná auta podle pohonu

Údaje o nově registrovaných osobních autech máme od [Svazu dovozců automobilů](http://portal.sda-cia.cz/stat.php?n#str=nova). Zahrnují i tuzemské výrobce a jiné nečleny, měly by odrážet celkovou situaci na trhu.

Výrazný je nástup dieselů v roce 2009, který koresponduje se začátkem dlouhodobého zdražování pohonných hmot, benzinu i nafty. Sezónní výkyvy v prodejích jsou nejspíš známá věc: nejvíc nových aut se prodává na jaře a před koncem roku, nejméně v lednu.

```{r fig.width = 10, fig.height = 4, echo = F, message = F, warning= F}
vozidla <- read.csv("../data/registrovana-vozidla.csv")
vozidla <- vozidla %>%
        mutate(datum = as.Date(paste(rok, mesic, "15", sep="-"))) %>%
        select(datum, benzin, diesel, cng, lpg, e85, elektro, hybrid, ostatní)
vozidla <- vozidla %>%
        gather(palivo, prodano, benzin:ostatní)
ggplot(vozidla, aes(x=datum, y=prodano)) + geom_line(aes(colour=palivo)) + xlab(label = "") + ylab(label = "prodaných kusů za měsíc") + ggtitle("Nově registrovaná auta podle paliva (zdroj: SDA)") + scale_colour_brewer(type="qual", palette = 6)
```

## Rozdělení trhu s novými auty

Diesely se dotáhly na benzinová auta, ale jak je vidět z předchozího grafu, v měsíčních prodejích je ještě nikdy nepřekonaly. Alternativní pohony tvoří méně než pět procent trhu. Nevíme, jaké pohony se skrývají v kategorii "ostatní", která za posledních osm let výrazně ztrácí.

```{r fig.width = 10, fig.height = 8, echo = F, message = F, warning= F}
trh <- read.csv("../data/registrovana-vozidla.csv")
trh <- trh %>%
        mutate(datum = as.Date(paste(rok, mesic, "15", sep="-"))) %>%
        select(datum, benzin, diesel, cng, lpg, e85, elektro, hybrid, ostatní)

trh[is.na(as.matrix(trh))] <- 0

options(scipen = 999)

trh <- trh %>%
        mutate(celkem = benzin + diesel + cng + lpg + e85 + elektro + hybrid + ostatní) %>%
        mutate(benzin = benzin / celkem * 100) %>%
        mutate(diesel = diesel / celkem * 100) %>%
        mutate(cng = cng / celkem * 100) %>%
        mutate(lpg = lpg / celkem * 100) %>%
        mutate(e85 = e85 / celkem * 100) %>%
        mutate(elektro = elektro / celkem * 100) %>%
        mutate(hybrid = hybrid / celkem * 100) %>%
        mutate(ostatní = ostatní / celkem * 100) %>%
        select(datum, hybrid, elektro, e85, lpg, cng, `ostatní`, diesel, benzin)

trh <- trh %>%
        gather(palivo, podil, benzin:hybrid)
ggplot(trh, aes(x = datum, y = podil)) + geom_area(aes(colour = palivo, fill = palivo), position = 'stack') + scale_colour_brewer(type="qual", palette = 6) + scale_fill_brewer(type="qual", palette = 6) + xlab("") + ylab("podíl na trhu v procentech") + ggtitle("Podíl pohonů na trhu s novými auty (zdroj: SDA)")
```

## Detailní pohled na alternativní pohony

Když se podíváme jen na alternativní pohony, vidíme akcelerovaný růst, zejména plynových a hybridních motorů. Naopak biolíh (e85) je na ústupu.

```{r fig.width = 10, fig.height = 4, echo = F, message = F, warning= F}
alternativni <- read.csv("../data/registrovana-vozidla.csv")
alternativni <- alternativni %>%
        mutate(datum = as.Date(paste(rok, mesic, "15", sep="-"))) %>%
        select(datum, cng, lpg, e85, elektro, hybrid)
alternativni <- alternativni %>%
        gather(palivo, prodano, cng:hybrid)
ggplot(alternativni, aes(x=datum, y=prodano, fill = palivo)) + geom_bar(stat = "identity") + xlab(label = "") + ylab(label = "prodaných kusů za měsíc") + ggtitle("Nově registrovaná auta, jen alternativní paliva bez \"ostatních\" (zdroj: SDA)") + scale_fill_brewer(type="qual", palette = 6)
```
